【裁判字號】    96,家抗,50
【裁判日期】    970128
【裁判案由】    指定遺產管理人
【裁判全文】
臺灣嘉義地方法院民事裁定  96年度家抗字第50號
抗  告  人  甲○○
                         3號.
上列抗告人聲請選任被繼承人乙○遺產管理人事件，不服本院於
民國96年8月17日以96年度財管字第13號所為第一審裁定，提起
抗告，本院合議庭裁定如下：
    主      文
原裁定廢棄。
選任黃裕中律師（住嘉義市○○街7號7樓）為被繼承人乙○之遺
產管理人。
准對被繼承人乙○（日據時代，失蹤前住嘉義縣太保市○○○路
三二八號）之繼承人為公示催告。
被繼承人乙○之繼承人，應自本公示催告最後登載新聞紙之日起
壹年貳月內承認繼承，上述期間屆滿無繼承人承認繼承時，其遺
產於清償債權並交付遺贈物後，如有賸餘即歸屬國庫。
聲請及抗告程序費用新台幣貳仟元由被繼承人乙○之遺產負擔。
    理      由
一、抗告人於原審聲請意旨略以：被繼承人乙○（日據時代，籍
    貫台南，失蹤前住嘉義縣太保市○○○路328號），與抗告
    人同係坐落嘉義縣太保市○○○段329之1地號土地共有人，
    抗告人擬就上述土地請求分割，惟遍查戶籍資料並無乙○設
    籍資料，僅有土地共有人於民國35年7月14日製作之台灣省
    土地關係人繳驗憑證申報書、連名表，已載明「乙○死亡絕
    戶」等語，經鈞院以94年度亡字第15號民事裁定，認定乙○
    死亡日期應在民國前27年至民國35年間，而鈞院95年度家抗
    字第15號，亦以乙○業已死亡，駁回抗告。惟抗告人查無乙
    ○設籍資料，顯屬民法第1177條規定繼承開始時，繼承人之
    有無不明之情形，爰依民法第1178條第2項規定，聲請選任
    遺產管理人等語。
二、原審法院以本院94年度亡字第15號及95年度家抗字第15號，
    雖認定乙○已經死亡，惟乙○究竟何時死亡及死亡時有無繼
    承人，抗告人未舉證以供查證，復無乙○之除戶資料供審酌
    ，抗告人復聲請本院選任被繼承人乙○之遺產管理人，即非
    有理由，應予駁回等語，駁回抗告人之聲請，抗告人不服，
    提起抗告，抗告意旨略以：民法繼承編第二章第五節無人承
    認之繼承（即民法第1177條至1185條規定）之規定，未以確
    知被繼承人死亡期日或利害關係人應提供確定之死亡期日為
    聲請指定遺產管理人之法定要件，故縱被繼承人死亡期日無
    法確定，但可推認其已死亡，揆諸前揭說明，亦應依聲請指
    定遺產管理人，原裁定既肯認乙○業已死亡，則乙○究竟何
    時死亡及死亡時有無繼承人，顯非指定遺產管理人之法定要
    件；又原裁定要求抗告人舉證，抗告人向嘉義縣太保市戶政
    事務所申請乙○日據時代戶籍謄本，該所以93年11月16日嘉
    太戶字第0930002503號函覆：經查本轄日據時代並無乙○設
    籍等語，足見連戶籍機關都查無乙○設籍資料，抗告人何能
    提出乙○之除戶資料，原裁定顯強抗告人所難，完全無法解
    決抗告人須有遺產管理人，始得提起分割共有物事件訴訟，
    否則將面臨對死人提起訴訟之程序問題，故乙○死亡期日應
    可依鈞院94年度亡字第15號民事裁定所認，於民國前27 年
    至民國35年間可確定期間內死亡，原裁定實有未當，應廢棄
    原裁定，准以選任財政部國有財產局臺灣南區辦事處或黃裕
    中律師為遺產管理人等語。
三、按繼承開始時，繼承人有無不明，而無親屬會議或親屬會議
    未於一個月內選定遺產管理人者，利害關係人得聲請法院選
    任遺產管理人，又被繼承人之所有繼承人均拋棄其繼承權者
    ，準用關於無人承認繼承之規定，民法第1177條、第1178條
    第2項、第1176條第6項定有明文。又按聲請法院選任遺產管
    理人，法院有裁量權，可依職權選任適當之管理人。而選任
    遺產管理人，首在考慮其適切性，即除管理遺產須公平外，
    應以對遺產遺債情況瞭解較深者為優先選任。又於繼承人均
    拋棄其繼承權之事件，多屬遺債大於遺產，而無遺產可歸屬
    國庫之情形，故為避免國家資源不必要之耗費，致損及全民
    利益，法院就此類事件指定被繼承人之遺產管理人時，應先
    審查被繼承人之繼承人或親屬中是否有適合之人可供選任，
    於確無其他適任之人時，始得指定其他人為遺產管理人，以
    符合社會公平原則。
四、經查：
  (一)抗告人主張其與乙○為前揭土地共有人之事實，業據提出土
    地登記謄本附卷可憑。又被繼承人乙○為日據時代人士，業
    已死亡絕戶，有該土地共有人於民國35年7月14日之臺灣省
    土地關係人繳驗憑證申報書所附連名表在卷可稽，復經證人
    龔陳翠玉到庭證稱：伊沒有看過乙○這個人，也不知道乙○
    的去處，連其婆祖也不知道這個人去何處，但是有說乙○死
    了，因為年代已久遠了等語（見96年11月16日訊問筆錄），
    並經本院調閱94年度亡字第15號、95年度家抗字第18號死亡
    宣告民事卷查明無訛，堪信為真正。足認被繼承人乙○最遲
    應已於民國35年7月14日死亡無誤。是抗告人依前揭規定，
    聲請法院選任被繼承人乙○之遺產管理人，核無不合。又為
    確認被繼承人乙○相關遺產繼承事宜之期間等，然因查無乙
    ○任何設籍或戶籍等相關資料，本院依上開連名表認定被繼
    承人乙○之死亡日期為民國35年7月14日，以此為繼承開始
    之起算點較為妥適。
  (二)次查，遺產管理人之職務在於編製遺產清冊、為保存遺產必
    要之處置、清償債權或交付遺贈物及遺產之移交等事務，當
    須對被繼承人乙○之遺產及遺債事務有相當瞭解，而財政部
    國有財產局臺灣南區辦事處既為公務機關，對於被繼承人乙
    ○之遺產及負債狀況所知應屬有限。此外，財政部國有財產
    局臺灣南區辦事處為公務機關，依國有財產法之規定綜理國
    有財產事務，執行事務所需預算為全國人民納稅所得，若顯
    無遺產可歸屬國庫，自不宜選任財政部國有財產局臺灣南區
    辦事處為遺產管理人，以避免其代管私人遺產之管理費用無
    法由被繼承人乙○之遺產歸墊，導致利用全民資源負擔個人
    私務之支出，實不符社會公平原則。故財政部國有財產局臺
    灣南區辦事處尚不適宜擔任被繼承人乙○之遺產管理人。
  (三)再者，抗告人甲○○雖與被繼承人乙○為前述土地共有人，
    然乙○業已死亡，已詳見上述，而黃裕中律師現為執業律師
    ，有意願擔任本件被繼承人乙○之遺產管理人，並經本院電
    詢經其同意等情，有本院96年12月3日上午9時15分電話記錄
    1 份在卷可證，故律師當較公務機關更具適切擔任本件遺產
    管理人之資格及能力，爰選任黃裕中律師擔任被繼承人乙○
    之遺產管理人較為適當。原裁定駁回抗告人之聲請，尚有未
    洽，抗告意旨指摘原裁定不當，求予廢棄改判，為有理由，
    應予准許。
五、據上論結，本件抗告為有理由，爰裁定如主文。
中    華    民    國    97    年    1     月    28    日
                家事法庭審判長法  官  林世芬
                              法  官  涂裕洪
                              法  官  李文輝
上正本係照原本作成。
如不服本裁定應於裁定送達後十日內，依非訟事件法第45條「非
以適用法規顯有錯誤為理由，不得再抗告」之規定向本院提出抗
告理由狀。
中    華    民    國    97    年    1    月     28    日
                              書記官  黃秀嬌


司法院資訊處製作；財團法人民間司法改革基金會備份。
